【裁判字號】    91,保險,6
【裁判日期】    920506
【裁判案由】    給付保險金
【裁判全文】
臺灣臺南地方法院民事判決  九十一年度保險字第六號
    原      告    乙○○
                  丙○○
                  丁○○
    共      同
    訴訟代理人    朱立人  律師
    複  代理人    甲○○      .
    被      告    三商美邦人壽保險股份有限公司
                              設台北市○○路○段一五○巷二號五樓
    法定代理人    戊○○      .
    訴訟代理人    李昆南  律師
右當事人間請求給付保險金事件，本院判決如左：
    主      文
被告應給付原告乙○○、丙○○、丁○○新台幣伍拾萬元，及自民國九十一年三月二
十八日起至清償日止，按週年利率百分之五計算之利息。
被告應給付原告乙○○新台幣貳拾壹萬柒仟伍佰元，及自民國九十一年三月二十八日
起至清償日止，按週年利率百分之五計算之利息。
訴訟費用由被告負擔。
本判決第一項於原告乙○○、丙○○、丁○○以新台幣壹拾柒萬元供擔保後，得假執
行。但被告如於假執行程序實施前以新台幣伍拾萬元為原告乙○○、丙○○、丁○○
預供擔保，得免為假執行。
本判決第二項於原告乙○○以新台幣捌萬元供擔保後，得假執行。但被告如於假執行
程序實施前以新台幣貳拾壹萬柒仟伍佰元為原告乙○○預供擔保，得免為假執行。
    事      實
甲、原告方面：
一、聲明：求為判決：(一)被告應給付原告乙○○、丙○○、丁○○新台幣（下同）五
    十萬元，及自起訴狀繕本送達之翌日起至清償日止，按週年利率百分之五計算之
    利息。(二)被告應給付原告乙○○二十一萬七千五百元，及自起訴狀繕本送達之翌
    日起至清償日止，按週年利率百分之五計算之利息。(三)訴訟費用由被告負擔。(四)
    願供擔保請准宣告假執行。
二、陳述：
  (一)原告乙○○為已故被保險人侯玫瑩之父，丙○○為其兄，丁○○為其姐。侯玫瑩
    民國（下同）六十六年二月十二日生，八十九年一月十二日當原告還在國立成功
    大學就學時，即曾因任被告公司業務員之好友溫玉瑩之推介向被告購買個人傷害
    保險；八十九年十二月三十一日再經溫玉瑩之推介向被告購買二十年繳費祥安終
    身壽險、新重大疾病終身壽險附約、新防癌終身壽險附約、日額型住院醫療終身
    健康保險附約、手術醫療終身健康保險附約、重大疾病及二三級殘廢豁免保費附
    約等保險契約，該契約於九十年一月十五日起生效。
  (二)九十年五月二十四日侯玫瑩突然因身體狀況欠佳而送財團法人奇美醫院（下簡稱
    奇美醫院），醫師診斷後因侯玫瑩之前無病史又無法斷定確實病因，故依據病人
    出現之病症診為「疑似藥物引起之急性肝炎及史帝芬強生症候群、急性腎衰竭、
    瀰漫性血管內血液凝固」；在奇美醫院住院至五月三十日後轉送高雄醫學大學附
    設中和紀念醫院（下簡稱高雄醫學院），經高雄醫學院診為「後天性溶血性疾病
    （血紅素小於捌）、史帝芬強生症候群、腦血管梗塞、廣泛性大腸炎併潰瘍」，
    於同年五月三十一日入院至八月八日出院；因病情仍無起色乃再緊急以救護車轉
    送臺灣大學醫學院附設醫院（下簡稱台大醫院）自八月九日起迄九月七日不治死
    亡之日止；依據台大醫院死亡證明書記載之直接死亡原因為敗血性休克，而敗血
    性休克之先行原因為急性腎衰竭，急性腎衰竭之先行原因則為自體免疫疾病。
  (三)詎被告於接獲被保險人侯玫瑩醫療住院保險金給付之理賠申請後，不僅未依據日
    額型住院醫療終身健康保險附約之約定給付保險金；竟於九十年八月一日來函主
    張因被保險人違反據實告知義務而解除契約。惟查，被告不僅未說明被保險人究
    竟何部分說明不實？亦未說明其如何知悉或認定被保險人違反告知義務？又倘果
    有違反，是否影響其對危險之估計？以及被保險人此次因病住院之原因與其所指
    說明不實間之關聯性如何？按保險法第六十四條第二項雖規定要保人故意隱匿或
    因過失遺漏，或為不實之說明，足以變更或減少保險人對於危險之估計者保險人
    得解除契約，危險發生後亦同。惟第二項但書亦規定不論危險已發生與否，有前
    述要件發生時保險人雖得解除契約；但只要要保人能證明無因果關係，保險人解
    除契約即不合法。
  (四)本件被告解除契約於法不合，爰依日額型住院醫療終身健康保險附約之約定，請
    求被告給付原告乙○○二十一萬六千元之住院保險金（日額型住院醫療終身健康
    保險附約第十條）及一千五百元之緊急醫療轉送保險金（同約第十四條）【計算
    方式：奇美醫院住院六日（五月二十四日至三十日）；高雄醫學院住院七十日
    （五月三十一日至八月八日）；台大醫院住院三十日（八月九日至九月七日），
    以上合計住院日數一○六日。依據合約約定，前三十日每日一千五百元，三十日
    以上未滿一百八十日以下日述則以一點五倍給付。則（30日×1500元）＋（76日
    ×1500元×1.5倍）＋1500元＝217500元】；另依祥安終身壽險契約之約定請求
    被告給付原告三人死亡保險金五十萬元。
  (五)被告主張自被證七可證要保人侯玫瑩未告知事項有三：包含精神病、腦動脈硬化
    症及肝炎，惟被保險人侯玫瑩固曾至國立成功大學醫學院附設醫院（下簡稱成大
    醫院）精神科求診，然成大病歷僅顯示被保險人曾在成大醫院就診過三個科別，
    其中一為ＮＥＴ即耳鼻喉科（ear nose throat），診斷為acute pharyngitis（
    急性咽頭炎），此極普遍常見之感冒症狀；另一精神科因幻聽、妄想而就診，歷
    經兩段期間之治療，分別自八十五年七月十六日起迄八十六年一月十日為止（計
    十次），及八十八年二月五日起迄同年五月七日為止（計八次），第二段就診間
    隔上段將近兩年，而八十八年五月七日最後一次就診迄本件病發之九十年五月二
    十四日更已長達二年之久；第三科別則為牙科，並無任何資料證明被告曾患腦動
    脈硬化症、肝炎之記載，被告主張未告知事項包含腦動脈硬化及肝炎顯屬無據，
    本件至多僅被保險人之精神科就診記錄是否構成保險法第六四條解約條件之問題
    而已。然被告於九十年八月二十四日以要保人違反據實說明義務為由主張解除契
    約，惟其依據之要保人未說明事項係指精神病症，而該病症既與保險事故之發生
    亦即九十年五月二十四日起被告住院接受醫療未曾中斷直至九十年九月七日死亡
    為止，均無相當因果關係，則本件危險之發生（住院乃至死亡）即非基於要保人
    未說明之事項，被告之解除契約意思表示全部不生效力；無被告所謂之主約解除
    附約失所附麗之爭議與問題。
  (六)至於被告主張：被保險人應係因罹精神病，長期服用藥物過量仍未痊癒，中間一
    段未出現大醫院就診病歷，疑為病患自行濫用藥物過量導致五月二十四日急診．
    ．．．等語，全為片面臆測之詞，更與事實不符。查被保險人之所以在成大醫院
    就診係因其在成功大學就讀，就近且有享有優惠，較之於上小診所方便，被保險
    人曾因考試壓力大而產生妄想，當時僅在成大醫院就診，僅在就診期間服用成大
    醫院開的藥，並無被告所謂的長期用藥不斷的事實。又侯玫瑩係九十年五月二十
    日左右因感冒發燒現象至劉明奇耳鼻喉專科就醫服感冒藥，九十年五月二十三日
    晚上在參加哥哥即原告丙○○之結婚歸寧喜宴後，當日晚上宴後回高雄，晚上十
    二點多因下腹疼痛以為是月經痛，而吃一顆普拿疼，過一小時後未改善，又服用
    一顆仍無效果，始於二十四日凌晨到長庚醫院掛急診，當時醫生也是以液態普拿
    疼注射治療後返家，早上十點多因仍未癒，再到長庚就診後又返姊姊丁○○家中
    未見好轉，丙○○便到高雄接被保險人返台南家裡休息到晚上十點多仍未癒，才
    到奇美醫院就診，該院診斷為疑似普拿疼過量引起史帝芬強生症候群，高醫病歷
    亦同此記載，僅增加了曾懷疑是耳鼻喉科的藥，足見造成可能的藥物，當時範圍
    不出普拿疼或耳鼻喉科的感冒藥，根本沒有任何精神科藥物，依常理研判，倘被
    保險人確有被告所指長期服用精神科藥物之事實，在奇美或高醫急於找出病因否
    則無法立即控制病情之情形下，病人對自己用藥狀況之陳述必不致虛偽隱瞞，依
    據奇美醫院病歷顯示，病患到院陳述自己之前相當好，且沒有任何組織性疾病前
    幾天也沒有旅遊，曾作過肝炎檢查結果是沒有肝炎（NEGATIVE），然當時依據病
    患陳述近期曾使用之藥物內容為普拿疼（panadol），疑似藥物引起史帝芬強生
    症候，根本不是被告主張之精神科長期用藥，被告主張危險事故之發生係因長期
    服用精神科藥物所致與奇美醫院及高醫病歷不符，被告應舉證之。
  (七)被告倘主張係因被保險人長期服藥導致危險事故之發生，且其服用的藥與精神科
    就診之病症有關，應先舉証被保險人最後一次服用精神科藥物的時間，先確定被
    保險人服藥之事實後，再就因果關係為調查，不能空言被保險人長期服用精神科
    藥物。況被保險人第一、二段就診期間即間隔兩年，且保險事故發生時間又距最
    後一次精神科就診時間二年之久，可見被保險人並無長期服用藥之事實，且殊難
    想像兩年多前所服的藥與兩年後發生的史蒂芬強生症候群有關。又被保險人除卷
    附成大醫院精神科就診用藥紀錄外事後並無至其他院所取藥之事實，至於被告主
    張保險事故發生時或前不久被保險人可能尚有繼續服用精神科藥物因而導致強生
    症候群等情事，應係由被告負舉證責任。況且倘有此事實則被保險人在醫生無法
    立即診斷出原因時必定會說明之，不可能在危急生命時仍只提到有服用普拿疼以
    及前兩天感冒曾到耳鼻喉科就診之事實。被告為保險專業公司，具有調查被保險
    人病歷之能力，迄今卻未能就被保險人與保險事故發生前不久服用精神科藥物之
    事實提出舉證，足見全係其推諉臆測之詞。
  (八)至於被証八中，治療STEVENS JOHNSON症狀之摘要一文，來源不明形式及事實真
    實性亦疑，況依其所示作者為藥師，內容顯非正式醫學文獻，復非對本件表示之
    具體意見，顯不具証明力，又李明濱教授係針對九二一災後壓力症候群所作文章
    ，未見與本件相關之處。
  (九)壽險契約部分：被告雖在被保險人死亡前即已解約，但據保險法第六四條規定，
    被告應先就精神科就診紀錄是否影響壽險之估計？舉證縱完成前述舉證，依據保
    險法第六十四條第一項雖規定保險人不論在危險發生前或危險發生後均得解除契
    約，惟但書同時規定，只要能証明危險之發生非基於未告知事項者，不在此限，
    亦即不論其解約在危險發生後或前，只要能證明無因果關係解約，即不合法，故
    不論被告解約在被保險人死亡前或死亡後，在本件被保險人入院至死亡為止的情
    形下，倘要保人一方得証明但書事項，被告之解約即不合法。
  (十)原告並非主張不需就保險法六十四條但書規定負舉證責任，而係主張本件被保險
    人未告知事項不影響保險人對危險之估計，縱有影響，本件保險事故之發生（疑
    似服用普拿疼引起之史蒂芬強生症候群）亦與未告知事項（保險事故發生之兩年
    多以前曾服用精神科藥物）間必然無因果關係。至於被告引用之南投地方法院小
    額訴訟二審判決，不僅並非判例而不具拘束性，況且該判決仍肯定在現行法下當
    受益人得證明無因果關係時，保險人於保險事故發生前之解除契約並不合法；只
    不過該法官個人認為此等立法技術不夠週全，而自就該法條作目的性限縮解釋為
    不得解除契約、僅保險人不得拒絕該保險事故之理賠請求而已，亦即，該法官自
    己於法條文義外作限縮解釋，但其解釋之結論，仍肯定受益人可請求理賠而保險
    人不得拒絕理賠。此等論理方式本身即有待商榷，復不具拘束力，況其結論是肯
    定受益人得請求理賠，被告引用該判決對其並無利益可言。
  (十一)健保局提供之被保險人就醫紀錄期間係自八十五年至九十年五月三十一日，指示
    八十八年六、七月部分是以列表格之方式，同年七月以後至九十年八月則以電腦
    報表顯示，被告辯稱回函不完整應係誤解。至於被告稱八十五年七月二十二日至
    八十六年一月十一日間被保險人有就診精神科（科別13、疾病分類A213）之紀錄
    等情本即在成大醫院之病歷中即已顯示，並無新發現。反之，依據健保局回覆資
    料更足顯示，八十八年五月以後侯玫瑩並無持續頻繁就醫之現象，每月就醫次數
    為○到三次之間，八十九年四月至七月甚至完全沒有就醫紀錄，且均無被告所稱
    長期服用精神科藥物之紀錄。被告僅空言被保險人於八十八年五月後係轉至奇美
    、皮膚科診所、婦科診所或其他民間診所顯然繼續精神科之用藥等語顯乏事證，
    此觀八十八年五月以後之就醫紀錄之科別欄無一為精神科（科別13）即可證明。
  (十二)被告又辯稱其已舉證被保險人未告知曾就診於精神科，則其解除權不因保險事故
    之發生與該疾病間有無因果關係而異等語亦有誤解，依據保險法六十四條第二項
    前段之規定，雖保險人之解除權不論於保險事故發生前或發生後均得行使，惟但
    書同時規定，只要要保人證明危險之發生未基於未說明之事實不在此限，即保險
    人之解約不合法，並非契約解除權消滅。故被告辯稱除非解除權罹除斥期間否則
    均不消滅等語，實與解除權是否有效行使無關，被告容有誤解。
三、證據：提出保險契約、奇美醫院診斷證明書、高雄醫學院診斷證明書、台大醫院
    死亡證明書、被告解除契約存證信函、診斷摘要、急診病歷、出院病歷摘要、繼
    承系統表各一份為證。
乙、被告方面：
一、聲明：求為判決：(一)原告之訴駁回。(二)訴訟費用由原告負擔。(三)如受不利判決，
    願供擔保請准免為假執行。
二、陳述：
  (一)被告不爭執事項：1.被保險人候玫瑩係於八十九年十二月三一日提出要保，九十
    年一月十五日與被告間所簽訂系爭保險契約；2.被保險人候玫瑩於九十年六月十
    八日申請住院理賠出險；3.成大醫院回復侯玫瑩曾自八十五年六月至八十八年五
    月，因『妄想症』之精神病於國立成大附設醫院長期診療。4.被保險人侯玫瑩於
    生前九十年八月二十四日，依保險法第六十四條及壽險契約基本條款第八條與以
    解除契約。
  (二)本件投保係屬「無體檢件」，保險業界實施體檢與否，一般係以被保險人年齡（
    歲以上須體檢）、職業、投保金額等標準為斷，本件當初投保時侯玫瑩屬年紀
    輕、職業單純、投保金額相對不大，故其本人意願與業務員意見都勾選免檢；縱
    屬體檢件，亦僅實施普通體檢，實際體況須仰賴被保險人之告知與要保書告知事
    項欄之填寫以為規範；假若所有保險者皆須徹底體檢，則全部體檢支出費用與時
    間將花在體檢上，體檢支出將反映在保險費上，如此將加重一般多數善意保戶負
    擔，實務上不可行，亦有違保險契約為最大誠信、善意契約之原則，所有先進國
    家亦未此之為。
  (三)據了解侯玫瑩曾於八十五年至八十九年間因「妄想症」之精神病於成大醫院長期
    多次就診用藥，亦有因腦血管及肝炎問題就診過，但其於投保時均未告知。此與
    其後來發生重病均有關連。且候玫瑩故意或過失未告知其有幻想症之精神病，被
    告從業人員亦無從得知，自然不會發現其有無此症狀。且承保時通常不會依要保
    書上同意查閱病歷條款詳查要保人全部過去病史；又保險法六十四條第三項解除
    契約期限，是保險人於契約訂立後二年內均得行使解約之權，並非要求保險人於
    承保前即須作有無違反告知事項之調查；如要保險人事前作全面性調查被保人之
    過去病歷，法例上即無須該法條規定及自知悉起三十日內解約之必要。實務上，
    該同意條款係於受理重大理賠申請時（即要保人或受益人申報出險時），於要保
    人或受益人無法順利提供完整病歷，必要時得由保險人以該同意條款查閱有關醫
    療院所病歷無誤後迅速給付保險金，而非以之於事前核保作業使用；因全面性查
    閱被保險人過史病歷，所花勞力、費用及時間等上支出，恐超過要保人所繳保費
    ，故保險不許可亦不可能於承保前全面性行查詢病歷之舉。
  (四)被保險人是否確無精神方面疾病症狀：原告主張侯玫瑩並無精神方面疾病，狀態
    並非疾病症狀云云；被告主張該種情緒不穩定、妄想意念、幻聽，即為精神方面
    疾病之一種。惟據成大醫院回復鈞院之診療資料摘錄摘要表，略以「一、侯玫瑩
    八十五年六月二十二日初診主訴為知覺障礙與思考障礙，八十八年二月五日複診
    時亦同」、「二、病患上述症狀已達妄想狀態之程度．．．因病患未持續接受診
    療．．．故無法確定為精神分裂症或其他疾病，只能就症狀治療」、「三、病患
    之症狀需持續追蹤，但其於八十六年與八十八年均未主動求診，並非治療結束」
    、「醫學上Paranoid state即妄想狀態，R/O Schizophrenia代表需排出精神分
    裂症之可能」等語，此即已證實侯確實有該已達妄想狀態之程度，並非治療結束
    ，顯示其症狀持續當中，至於未能斷定為精神分裂症，並非表示該已達妄想狀態
    之程度不是病症，也並非指妄想狀態不是疾病之一種，否則何以需持續治療。再
    據成大醫院所回復鈞院病歷資料內已載明：八十五年六月二十二日聽到噪音即焦
    慮，妄想意念已四年，並擴散成與周遭人互相指責，時有失眠，診斷：妄想症疑
    似精神分裂症，服藥治療；因已服藥，故其後門診況較穩定；八十五年十二月十
    四日姊妹陪同就診，有輕微嘴裂，有時自言自語，睡眠品質差，嘔心一至二周，
    胸緊，先前有減藥情形；八十八年二月五日幻聽（女聲），夜眠差，藥物更換；
    八十八年二月十九日朋友陪同就診，幻聽（特別是獨處時）；八十八年五月研究
    所考試時要求醫師停藥（未再就診），由以上均證實侯玫瑩在要保之前已有妄想
    症疑似精神分裂症疾病，且持續在藥物治療，此即為其精神病方面疾病之證據；
    而此為其投保前二年內所為就診記錄病史。
  (五)依據國際疾病分類臨床修訂第九版ICD-CM，至該種Paranoid即幻想、幻聽有許多
    亞型分類，從編號二九五．三０至三０一．０共十六種，即使單就Paranoid
    state，亦有九種，都是妄想狀態疾病症狀，即都是屬於「妄想症」，並非不是
    疾病；侯玫瑩持續看診服藥治療即為明證。而健保局南區分局並未按鈞院所函示
    要求內容提供八十五年至九十年五月底之就醫記錄，其僅提供至八十八年六月就
    醫記錄；侯從八十八年九月至九十年五月尚非常頻繁至醫院就醫，顯示侯玫瑩已
    轉至奇美醫院及其他民間診所用藥。又「妄想症」即為健保局科別分類及參考症
    狀所認「精神科」「精神病（精神分裂症、躁鬱症、妄想症）」內之一種精神病
    ，原告辯稱不病症之一云云，不能成立；否則侯玫瑩何必連續看診、用藥達十八
    次之多！
  (六)被保險人違反告知義務將影響保險人對於承保危險之評估與承保意願；依財政部
    八五０八三一台財保第八五二三六七八五七號函訂之「人身保險要保書示範內容
    及注意事項」第四項第五款第二點載明「精神病」是被保險人應告知之義務，系
    爭要保書亦如此規定。實務上，罹患妄想症或精神分裂症之病人，發生自殘。失
    控傷人之案例曾出不窮，此已會通識；設若被保險人當初告知曾罹患精神病或多
    次精神病門診記錄，被告得不予承保，頂多以次標準體加收費方式承保壽險主約
    ，另有關醫療險等附約，除防癌險外，均不會予以承保，故侯玫瑩未盡告知義務
    自然會影響被告之承保風險評估與險種及收費。而本件侯玫瑩當初投保之前已有
    高達十九次精神科門診記錄，至少其已自覺有求診之必要，且成大醫院病歷已證
    實係精神分裂症、幻想症，於門診接受藥物治療，故侯玫瑩違反要保書第十一條
    告知事項第六項第(二)精神病，應予告知而未告知確係事實，原告指稱看過門診與
    是否有病係屬二事云云，純為飾辯之詞，否則其門診時何必藥物治療。而侯玫瑩
    當初投保時，已明知其有人壽保險要保書第十一項告知事項「６被保險人過去五
    年內因患有下列疾病而接受醫師治療、診療或用藥．．．(二)．．．精神病、腦動
    脈硬化症．．．(四)肝炎」之病史，竟未據實說明，顯為故意隱匿或過失不告知而
    填載「否」，已影響被告對於危險之估計。而被告在其住院理賠申請後，向有關
    單位查詢得知後，已於九十年八月二十四日，依保險法第六十四條及壽險契約基
    本條款第八條予以解除契約。
  (七)影響被告核保風險評估之補充說明：被保險人候玫瑩係八十八年五月七日最後一
    次至成大醫院精神科就診，距其要保前約一年半左右，尚未逾二年；而被告核保
    案件皆再轉向國外再保公司投保，所依據德國科隆再保公司之核保標準，有精神
    病史不足二年者，壽險、重大疾病險係延期不保（在國內保險公司及被告言，作
    業上比照拒保），全殘意外險則係拒保；就所依據瑞士再保公司之標準，距要保
    前二年內有精神病史，則三述三種保險皆係拒保（Ｄ）其標準表可稽。被告本身
    對有此精神病史者，即採此審核態度，有取消表資料二件可稽對於病史在二至五
    年者，依其標準科隆再保係增加二五０％至５０％；瑞士再保係增加３００％至
    ２００％之保費，亦即每標準體費率每一萬元一三七元，以系爭祥安終身壽險二
    十年者，如係加費則變成二三八至二０五元（科隆）、二五二至二二二元（瑞士
    ），故保費費率明險不同，侯玫瑩違反告知義務，確實會影響被告承保意願及風
    險評估。
  (八)經被告特約醫師研判奇美醫院、高雄醫學院及成大醫院所出具之診斷證明書及病
    歷資料所示之病況，應為病患因罹精神病長期服用藥物過量，病症仍未痊癒，中
    間有一段期間未出現大醫院病歷，疑為病患自行濫用藥物過量，導致五月二十四
    日急診；奇美醫院雖未告知確實劑量及種類，但已診斷為藥物過量，引致急性肝
    臟、腎臟、史蒂芬－強生症候群等疾病，又因人體肝臟為製造凝血因子之重要器
    官，其他症狀如疑瀰漫性血管內凝血、下腸胃道出血疑大腸炎、疑瀰漫性血管內
    凝血、單核血球增多症等，均與其肝、腎臟器官受損有關，候女最後死亡證明書
    上所列病名盡最後直接病狀，並非成因，故無法排除其因精神病長期用藥所致。
    而原告既已自認侯玫瑩於投保期間曾有精神方面病病而未告知，至事發住院期間
    ，被告已查明而為解約之意思表示，此已影響當初風險評估，被告之解約權不因
    其事後事故具體病症與該精神疾病是否相關而有異，除已罹於除斥期間外，被告
    之解除權不得因此而消滅；故原告主張違反未告知義務與具體事故原因無關云云
    ，應非適法理由。
  (九)侯玫瑩曾於八十五年六月二十二日至八十八年五月七日，因精神方面疾病就診於
    成大醫院，長期服藥而產生抗藥性加重用藥、副作用併發症，導致各項病症住院
    ，而中間卻有一段病歷空白期而至其轉向其他醫院診所就診或民間服藥，該段是
    否精神病已痊癒，實屬侯女及原告應完整交待者，並非僅以其事後事故與精神病
    無關一語帶過，故原告應就其該段中間病狀、長期用藥（服藥種類與劑量）及最
    後用藥與精神病間確無因果關係一節，負舉證責任。又其嗣後有無任何處醫療院
    所續診長期用藥，與其事後此次病發事故之間，有無或性或直接關聯性，均須查
    明始能確定其後來病發之成因為何；此種調查係在證明保險法第六十四條二項但
    書之事項，基本上係原告應舉證以排除其間或然性之事項．原告反而主張不必調
    查，似在阻擾其間因果關係之舉證。
  (十)另一爭點在於生命即死亡險部分，原告之被繼承人侯玫塋雖曾向被告投保終身壽
    險，惟被告於發現要保人侯玫瑩有隱匿、未告知或不實說明情事時，已在九十年
    八月二十四日正式向原告解除契約。此既已解約，侯致瑩嗣後於九十年九月七日
    身故，此部分被告實無給付義務。又查南投法院最近八十九小上字第二二判決採
    認保險人原得解除契約之權利，一般現有上述保險法第二項事由即得解除契約，
    應不因事後不相關原因或較為次要之保險事故發生而無故喪失，認保險人仍得解
    除契約。又主約已解除，附約是否應隨同發生解約效力：本件在被告解約之時，
    要保人侯玫瑩尚未身故，原告主張被告仍應就生存險、健康險及住院險部份均應
    給付，被告否認之。最高法院在近年判決強調「保險契約為最大誠信契約，倘要
    保人有故意隱匿，或因過失遺漏，或為不實之說明，足以變更或減少保險人對於
    危險之估計之情事，要保人如主張保險人不得解除契約，即應就該保險事項與要
    保人所未告知或不實說明之事項並無關連，且該事項已確定對保險事故之發生不
    具任何影響，保險人亦未因該未告知或不實說明之事項，而造成額外之負擔，『
    對價平衡』並未遭受破壞始可，亦即需就保險事故與要保人所未告知或不實說明
    之事項間之無關連性，證明其必要性，倘有其或然性，即不能謂有上開法條但書
    規定之適用之餘地，保險人非不得解除保險契約」，最高法院八十八年台字第二
    二一二號判決參照，但本件被保險人當初確有幻想聽之幻想症，其未據實陳述與
    告知，自己影響保險人對風險之評估與負擔。於生命即死亡險部份，被告於發現
    要保人侯玫瑩有隱匿、未告知或不實說明情事時，被告即得逕為解除契約，被告
    不必對其嗣後之身故負責理賠，且此種解約事由，在發現有上述保險法第二項事
    由即得解除契約，應不因事後不相關原因或較為次要之保險事故發生而無故喪失
    ，故認保險人仍得解除契約。被告於接獲侯玫瑩申報健康險及住院給付時，經查
    明發現其隱匿或未告知及不實說明以前曾患精神幻想症時，即於九十年八月二十
    四日，亦即於知悉之日起三十日內解除契約，此種權利不應因嗣後侯玫瑩轉院病
    逝台大醫院而喪失（由奇美0524、高醫至台大住院0907身故前後達107日），被
    告既已合法解約，對其事後發生身故險自不予理賠。
  (十一)社會愈工業化，精神病愈不易治療，患者類多接受化學及藥物治療，且治癒機率
    較低，時會再發或併發，且失控、自裁、自殺比例仍不斷升高；侯玫瑩自八十八
    年五月七日成大門診用藥後，自無用不回診追蹤治療之可能性，極可能變更看診
    醫療院所或自行濫用藥物，故須向中央健保局查詢始得追查全部看診機構；當初
    侯女申報出險請領住院給付後，被告須在二十一日作業時效內（第二十七日內須
    回復），僅得就其目前已知其居住區內之大醫院成大、奇美查詢，但奇美不願告
    知其用藥及詳細病況情形（通常須由法院調閱）；故雖奇美醫院病歷摘要有另二
    項未告知病名在，但因無其中間二年期間之病歷史資料，雖有極大懷疑，但發文
    員未便書於存證函內，只得留待訴訟時聲請法院調查，故侯玫瑩當初投保時確實
    違背誠信，有違告知義務導致被告核保之事實，被告已解除契約。
  (十三)是否被告負有承保前即需全面清查要保人之病歷資料義務，原告主張之；被告否
    認之；因保險法並無此規定，實務上亦無此作法，否則即無須為保險法第六十四
    條之規定。承保時通常不會依要保書同意查詢病歷條款，詳查要保人全部過去病
    史，保險法六十四條第三項解除契約期限，是保險人於契約訂立後二年內均得行
    使解約之權，並非要求保險人於承保前即需做有無違反告知事項之調查，如要求
    保險人事前做全面性調查被保人之過去病歷始得核保，法例上即無須該法條規定
    及自知悉起三十日內解約之必要。實務上，該要保書同意條款係於要保人據實
    填載病歷時，保險人得按其所填病史調閱其病歷以決定對風險之估計或事後於
    受理重大理賠申請時（即要保人或受益人申報出險時），於要保人或受益人無法
    順利提供完整病歷，必要時得由保險人以該同意條款查詢有關醫療院所病歷無誤
    後，迅速給付保險金，而非以之於事前核保作業使用；否則凡需做事前全面性調
    查義務，則主管機關財政部核定定型化要保書，即無須設計各項病史事項供要保
    人申報勾填，法理至明。
三、證據：提出股份有限公司變更登記表、人壽保險投保人須知、要保書告知事項、
    理賠申請書、病歷摘要表、奇美醫院保險專用病歷摘要表、成大醫院函檢附病歷
    摘要表、治療Stevens Johnson症狀之摘要、災後壓力症候群之生物學基礎及藥
    物治療原則、最高法院判決、科隆、瑞士再保公司精神病部分核保標準、因精神
    病史拒保案例、精神分裂症解說、成大醫院侯玫瑩病歷中譯摘要、中華民國醫院
    協會印行ICD-9-CM英中對照、健保科別疾病分類參考症狀各一份為證。
丙、本院依職權向奇美醫院、台大醫院、高雄醫學院、劉明奇耳鼻喉科調閱被保險人
    侯玫瑩之病歷；又向成大醫院函查侯玫瑩於八十五年至八十八年間至精神科就診
    之診斷結果；另向台大醫院函詢侯玫瑩於八十五至八十八年間因病服用之藥物與
    其死亡間有無因果關係；復向奇美醫院函查侯玫瑩之死亡是否因精神病所引起或
    因精神病症服用之藥物所引起；及依被告之聲請向中央健康保險局南區分局調取
    侯玫瑩自八十五年至九十年五月就醫紀錄資料。
    理      由
壹、程序方面：
一、訴狀送達後，原告不得將原訴變更或追加他訴。但請求之基礎事實同一者。又被
    告於訴之變更或追加無異議，而為本案之言詞辯論者，視為同意變更或追加。民
    事訴訟法第二百五十五條第一第二款、第二項分別定有明文。本件原告起訴時係
    主張：被告應給付原告乙○○、丙○○、丁○○七十一萬七千五百元，及自起訴
    狀繕本送達之翌日起至清償日止，按週年利率百分之五計算之利息。嗣於九十二
    年三月十三日提出之民事補正聲明暨陳報狀變更聲明為(一)被告應給付原告乙○○
    、丙○○、丁○○五十萬元，及自起訴狀繕本送達之翌日起至清償日止，按週年
    利率百分之五計算之利息。(二)被告應給付原告乙○○二十一萬七千五百元，及自
    起訴狀繕本送達之翌日起至清償日止，按週年利率百分之五計算之利息，惟原告
    請求之基礎事實同一，且被告對此並無異議，而為本案之言詞辯論，揆諸前揭說
    明，自應予准許，合先敘明。
貳、得心證之理由
一、本件原告起訴主張：訴外人侯玫瑩於八十九年十二月三十一日向被告購買祥安終
    身壽險、新重大疾病終身壽險附約、新防癌終身壽險附約、日額型住院醫療終身
    健康保險附約、手術醫療終身健康保險附約、重大疾病及二三級殘廢豁免保費附
    約等保險契約，該保險契約之主、附約均於九十年一月十五日起生效，嗣於九十
    年五月二十四日侯玫瑩突因身體狀況欠佳而送奇美醫院，經醫師診斷後因侯玫瑩
    之前無病史，又無法斷定確實病因，故依據病人出現之病症診為「疑似藥物引起
    之急性肝炎及史帝芬強生症候群、急性腎衰竭、瀰漫性血管內血液凝固」；在奇
    美醫院住院至五月三十日後轉送高雄醫學院，經高雄醫學院診為「後天性溶血性
    疾病（血紅素小於捌）、史帝芬強生症候群、腦血管梗塞、廣泛性大腸炎併潰瘍
    」，於同年五月三十一日入院至八月八日出院；因病情仍無起色乃再緊急以救護
    車轉送台大醫院自八月九日起迄九月七日不治死亡之日止；依據台大醫院死亡證
    明書記載之直接死亡原因為敗血性休克，而敗血性休克之先行原因為急性腎衰竭
    ，急性腎衰竭之先行原因則為自體免疫疾病。詎被告於接獲被保險人侯玫瑩日額
    型醫療住院保險金（下簡稱系爭住院保險）給付之理賠申請後，竟於九十年八月
    一日來函主張因被保險人違反據實告知義務而全數解除上述保險契約之主、附約
    ，惟其解除契約於法不合，又原告乙○○乃侯玫瑩之繼承人，乃上揭系爭住院保
    險之受益人，其餘原告丙○○、丁○○及乙○○則係祥安終身壽險契約（下簡稱
    系爭死亡保險）之指定受益人，為此，原告乙○○爰依日額型住院醫療終身健康
    保險附約之約定，請求被告給付原告乙○○二十一萬六千元之住院保險金及一千
    五百元之緊急醫療轉送保險金；另原告乙○○、丙○○、丁○○依祥安終身壽險
    契約之約定請求被告應給付原告三人被保險人侯玫瑩死亡保險金五十萬元等語。
二、被告則以：侯玫瑩曾於八十五年至八十九年間因「妄想症」之精神病於成大醫院
    長期多次就診用藥，亦有因腦血管及肝炎問題就診過，但其於投保時均未告知，
    且據成大醫院之回函即已證實侯確實有該已達妄想狀態之程度，況據前揭回函檢
    附之病歷資料有載明其妄想情況，足徵侯玫瑩在要保之前已有妄想症疑似精神分
    裂症疾病，且持續在藥物治療，而依財政部八十五年八月三十日台財保第八五二
    三六七八五七號函訂之「人身保險要保書示範內容及注意事項」第四項第五款第
    二點載明「精神病」是被保險人應告知之義務；且投保時亦明知有人壽保險要保
    書第十一項告知事項「６被保險人過去五年內因患有下列疾病而接受醫師治療、
    診療或用藥．．．(二)．．．精神病、腦動脈硬化症．．．(四)肝炎」之病史，竟未
    據實說明，顯為故意隱匿或過失不告知而填載「否」，已影響被告對於危險之估
    計。故告在其住院理賠申請後，向有關單位查詢得知後，已於九十年八月二十四
    日，依保險法第六十四條及壽險契約基本條款第八條予以解除契約，被告自無庸
    給付原告保險金。而死亡險部分，被告於接獲侯玫瑩申報建康險及住院給付時，
    經查明發現其隱匿或未告知及不實說明以前曾患經神幻想症時，即於三十日內解
    除契約，此種權利不應因嗣後侯玫瑩轉病逝台大醫院而喪失，如已合法解約，被
    告對其事後發生身故險自不予理賠等語，資為抗辯。
三、原告主張：訴外人侯玫瑩於八十九年十二月三十一日與被告訂立系爭死亡保險、
    系爭住院保險等保險契約主、附約，保險契約於九十年一月十五日起生效，嗣於
    九十年五月二十日侯玫瑩突因身體狀況至臺南市劉明奇耳鼻喉科就診，同年五月
    二十四日仍不適而送奇美醫院住院，經醫師診斷認係「疑似藥物引起之急性肝炎
    及史帝芬強生症候群、急性腎衰竭、瀰漫性血管內血液凝固」；同年五月三十日
    轉送高雄醫學院住院診療，經診斷為「後天性溶血性疾病（血紅素小於捌）、史
    帝芬強生症候群、腦血管梗塞、廣泛性大腸炎併潰瘍」，因病情仍無起色乃於同
    年八月九日再緊急以救護車轉送台大醫院住院診治，迄至九月七日不治死亡；由
    台大醫院開立死亡原因為敗血性休克，而敗血性休克之先行原因為急性腎衰竭，
    急性腎衰竭之先行原因則為自體免疫疾病之死亡證明書，而被保險人侯玫瑩死亡
    後，原告乙○○乃侯玫瑩之唯一繼承人，亦為系爭住院保險之受益人，其餘原告
    及乙○○則係系爭死亡保險契約之指定受益人等情，業據其保險契約書、死亡證
    明書、繼承系統表各一份、診斷證明書二紙（本院卷第八至十七頁、本院卷(二)一
    四九頁）為證，經核與原本相符，並為被告所不爭執，應信原告此部分主張為真
    實。
四、原告另主張：訴外人侯玫瑩於九十年六月間因前揭病症住院治療中，向被告申請
    保險理賠，卻為被告於同年八月二十四日以訴外人侯玫瑩未據實告知其患有精神
    病、肝炎、腦動脈硬化症等疾病為由，解除侯玫瑩與被告簽訂之上述保險契約主
    、附約，然被告解除前揭保險契約與法不合等情，並據其提出存證信函、奇美醫
    院診斷摘要、急診病歷各一件以為佐證（本院卷第十八至十九、九十至九五頁）
    ，被告對於原告於九十年六月八日申請保險理賠，嗣於九十年八月二十四日以存
    證信函解除系爭死亡保險契約及住院保險契約固不爭執，並提出申請理賠書（本
    院卷第六十頁）各一件為佐，惟否認解除系爭死亡保險契約及住院保險契約不合
    法，並以前揭情詞置辯，從而，本件應審究者厥為：被告解除系爭死亡保險及住
    院保險契約是否合於保險法第六十四條之要件，亦即訴外人侯玫瑩是否確有罹患
    精神病、肝炎、腦動脈硬化症卻故意隱匿，而足以變更被告對於危險之估計？又
    侯玫瑩是否因精神病而長期服用藥物而致本件保險事故之發生？倘侯玫瑩確實罹
    患精神病，惟保險事故之發生與精神病之間有無因果關係？
五、被告抗辯：訴外人侯玫瑩投保時明知人壽保險要保書第十一項告知事項「６被保
    險人過去五年內因患有下列疾病而接受醫師治療、診療或用藥．．(2)．．精神病
    、腦動脈硬化症．．(四)肝炎」之病史，竟未據實說明，顯為故意隱匿或過失不告
    知而填載「否」，已影響被告對於危險之估計，並提出人壽保險要保書、病歷摘
    要表理賠書、奇美醫院保險專用病歷摘要表各一份（本院卷第六十至六二頁）以
    資為憑云云。
  (一)查訴外人侯玫瑩於八十九年十二月三十一日要保時，固於前揭人壽保險要保書第
    十一項告知事項中，於腦動脈硬化症及肝炎等疾病欄中，均填寫「否」，有前揭
    人壽保險要保書在卷可稽，然據被告提出之前揭由高雄醫學院所出具之病歷摘要
    表，該院診斷侯玫瑩係「侯玫瑩係於九十年五月三十日到院，診斷史蒂芬—強生
    症候群（低血蛋白、低血鉀）、尿道感染、大腸炎」、「消化道出血」，由奇美
    醫院保險專用病歷摘要表亦記載侯玫營字九十年五月二十四日至同年月三十日到
    院，診斷結果為「(1)急性腎衰竭、(2)疑瀰漫性血管內凝血、(3)下腸胃道出血疑大
    腸炎、(4)心室早發性收縮、(5)淡瓣脫垂、(6)單核血球增多症、(7)藥物引起急性肝
    炎、(8)史蒂芬強生症候群」等，並無證據顯示訴外人侯玫瑩於要保（八十九年十
    二月三十一日）前五年曾因患有肝炎、腦動脈硬化症等疾病而接受醫師治療、診
    療或用藥；另參以本院向中央健康保險局南區分局（下簡稱中央健保局）調閱侯
    玫瑩於八十五年至九十年五月三十一日之就醫紀錄資料，有該局於九十一年十一
    月十八日以健保南政字第０九一００二五九一七號函檢送之就醫紀錄一份在卷可
    憑（本院卷(二)第三四至四二頁），亦無侯玫瑩於要保前五年因上述疾病就醫診療
    之紀錄；復經奇美醫院於九十一年十月二日，以（九一）奇醫字第四０六五號函
    覆本院稱「．．．另其肝炎並非病患（即侯玫瑩）本身所罹患之肝病」等語（本
    院卷(二)第十三至十四頁），益證侯玫瑩並未罹患有肝炎，而被告迄至本院言詞辯
    論終結，均未提出其他積極證據，供本院參酌，是被告抗辯侯玫瑩於要保時有故
    意隱匿或過失不告知其於五年內曾罹患肝炎及腦動脈硬化症云云，顯與實情不相
    符合，尚難信採。
  (二)次查，雖據被告提出之成大醫院於九十年七月二十七日以（九０）成附醫病歷字
    第六三九六號函檢送之病歷摘要表顯示侯玫瑩於八十五年、八十八年間共計十八
    次至成大醫院精神科就診，診斷結果為妄想狀態，Paranoid State  R／O
    Schizophrenia，有前揭病歷摘要在卷可按（本院卷第六三至六六頁），惟經本
    院向成大醫院函詢侯玫瑩是否因罹患精神病而就診，經該院於九十一年九月二十
    三日以（九一）成附醫精神字第九四九０號函覆『一侯玫瑩於八十五年六月二十
    二日初診，主訴為知覺障礙與思考障礙。八十八年二月五日複診之主訴亦同（以
    下空白）。二病患因上述症狀已達妄想狀態之程度，但因病患未能持續接受診療
    以及接受必要之評估，因此無法確定診斷為「精神分裂症或其他疾病」，僅能就
    症狀治療（以下空白）。三病患之症狀需持續追蹤，但其於八十六年與八十八年
    間均未主動求診，並非治療結束。四醫學上所稱Paranoid State即妄想狀態，R
    ／O Schizophrenia代表需排除精神分裂症之可能（下同）．．．」等語，此有
    成大醫院病患診療資料摘錄表、病歷各一份在卷可考（本院卷第一六０至一七四
    頁）；再徵之侯玫瑩因身心情況不適而至成大醫院精神科就診合計共十八次，主
    治醫師對於其病症及治療過程，應十分瞭解，卻仍無法斷定侯玫瑩確實罹患妄想
    症或精神分裂症等精神病，則侯玫瑩既非專業之醫療人員，僅因單純身心不適而
    就診，而就其上開身心不適之症狀，診治醫師既無法斷定其病症確係精神方面疾
    病，被保險人侯玫瑩當然亦無法知曉自己係患有何病症，自難徒憑其於八十五年
    及八十八年間至精神科就診十八次，即認侯玫瑩明知其罹患精神病，而有未據實
    告知或故意隱匿、過失而不告知其曾因精神病而接受診療之情形；且參以現今社
    會，人們承受諸多生活壓力、工作壓力、課業壓力等各式壓力，或有身心不適之
    情形，有人消極的忽略，有人積極的求助專業醫師診療，不能因積極求助醫師診
    療身心不適之狀況，即認其罹患精神疾病，何況專業醫師尚無法判定者，因此，
    綜上證據調查之結果，難認侯玫瑩明知其罹患妄想症或精神分裂症等精神病，而
    故意隱匿或過失遺漏，違反據實告知之義務。
  (三)至被告一再抗辯：依成大醫院之回函所謂已達妄想狀態，並非即不是病症，又所
    謂R／O Schizophrenia係指疑似精神分裂症之意云云，並提出成大醫院病歷中譯
    本、醫護縮寫詞典、健保局疾病分類代號對照表（本院卷(二)第八七、一一一、一
    二一至一二二頁）以為佐憑。惟查，依病歷記載，侯玫瑩於八十五年六月二十二
    日初診時，確有主訴聽到噪音及焦躁，妄想意念已四年，別人說他有體臭，擴散
    成周遭人互指責有體臭等情形而來求診，醫師診斷結果認係：Paranoid State R
    ／O Schizophrenia，並開立Dogmatyl之藥方，嗣於同年七月六日、七月二十日
    八月三日八月十七日、九月一七日、九月二十一日、十月十九日、十一月十六日
    回診，醫師仍開立Dogmatyl之藥方持續服用，後於八十五年十二月十四日由姊姊
    陪同回診時，侯玫瑩主訴有時會自言自語，睡眠品質差，但醫師仍開立Dogmatyl
    之藥方，八十六年一月十日回診取藥後即未再回診，直到八十八二月五日再度回
    診，主訴會聽到女性的聲音，睡眠品質差等，醫師開立；Risperidone、Imovane
    等藥方，八十八年二月十二日、同年二月十九日、二月二十六日、三月五日、三
    月二十六日仍正常回診，醫師持續開立Risperidone、Imovane等藥方，於八十八
    年四月十六日回診時，主訴因研究所考試有壓力，要求停藥一週，五月七日回診
    ，侯玫瑩主訴研究所考完，並稱開立之藥方效果差，入睡時會恐懼無形的東西，
    醫師則開立Risperidone之藥方，之後侯玫瑩即未再回診，此有前揭病歷資料在
    卷可稽（本院卷第一六五至一七三頁），足徵成大醫院前揭函覆內容與病歷所載
    之內容並無不一致之處，而精神科醫師除將侯玫瑩主訴之內容、用藥情形詳細記
    載在病歷之中，並直接面對侯玫瑩者，其所為之判斷，自本於其專業智識所得，
    依侯玫瑩之症狀表現，僅能認為達到妄想狀態，尚不能憑此遽認已罹患妄想症或
    精神分裂症，故難以病歷所載之隻字片語有類似於妄想症或精神分裂症等疾病之
    症狀表現，即認侯玫瑩確已罹患妄想症或精神分裂症。雖成大醫院向中央健保局
    申請健保給付時，係將之列在精神疾病「Ａ二一三其他之精神病」之範疇，然此
    乃中央健保局為控管醫藥費用之領取而為之行政管理，亦難憑此判定侯玫瑩確有
    罹患其他精神病至明。再查，R／O於醫學上究係指排除或疑似，亦經成大醫院回
    函已明確表示「無法確定診斷侯玫瑩為精神分裂症或其他疾病」，故被告此部分
    抗辯，與侯玫瑩究有無罹患精神分裂症無涉，從而，被告仍執前揭情詞抗辯，顯
    不足採。
  (四)至被告復抗辯：此乃因病歷資料不足，致成大醫院無法判定侯玫瑩有無罹患精神
    病云云，惟按當事人主張有利於己之事實者，就其事實有舉證之責任。但法律別
    有規定，或依其情形顯失公平者，不在此限，民事訴訟法第二百七十七條定有明
    文；又原告對於自己主張之事實已盡證明之責後，被告對其主張，如抗辯其不實
    並提出反對之主張者，則被告對其反對之主張，亦應負證明之責，此為舉證責任
    分擔之原則（最高法院十八年上字第二八五五號判例參照）。查本件原告主張侯
    玫瑩並未患有精神病，被告解除系爭死亡及住院保險契約於法不合等情，業經本
    院向成大醫院函詢調查之結果，認無法判定侯玫瑩確有上述精神病，則被告既抗
    辯原告主張不實，自對其反對之主張，負舉證責任，然被告迄至本件言詞辯論終
    結，均未提出其他積極證據以實其說，僅空言辯稱因病歷資料不夠完整無法證明
    侯玫瑩沒有違反告之義務云云，顯未盡舉證之責。
  (五)綜上證據調查結果，既難以證明訴外人侯玫瑩明知其患有肝炎、腦動脈硬化症、
    妄想症、精神分裂症等精神病之疾病，故侯玫瑩於要保書之告知事項欄填寫「否
    」，與實情並不相違，因而，被告抗辯侯玫瑩於要保時未據實告知其於五年內曾
    因患有精神病、肝炎、腦動脈硬化症等疾病而接受醫師治療、診留或用藥云云，
    即無足採。
六、況查，被告抗辯侯玫瑩確有罹患妄想症、精神分裂症等精神病縱然屬實，惟按要
    保人故意隱匿，或因過失遺漏，或為不實之說明，足以變更或減少保險人對於危
    險之估計者，保險人得解除契約；其危險發生後亦同。但要保人證明危險之發生
    未基於其說明或未說明之事實時，不在此限，保險法第六十四條第二項定有明文
    。經查：
  (一)侯玫瑩係於九十年五月二十一日因頭痛、發燒、全身酸痛至臺南市劉明奇耳鼻喉
    科診所，經醫師診斷為急性上呼吸道感染，侯玫瑩接受咽喉擦藥及蒸氣治療，並
    給與藥劑與針劑肌肉注射，此有劉明奇診所於九十一年九月十九日函覆及檢送病
    歷在卷可憑（本院卷第一五八至一五九頁）。
  (二)嗣侯玫瑩經劉明奇診所治療後身體仍有不適，於九十年五月二十四日轉送至奇美
    醫院住院診療，主訴發燒（Fever），經醫師判斷侯玫瑩疑似服用普拿疼（
    Panadol）導致史蒂芬強生症（Stevens Johnson），並開立診斷證明書載明診斷
    「1.疑似藥物（panadol）引起之急性肝炎及史蒂芬強生症候群。2.急性腎衰竭
    。3.瀰漫性血管內血液凝固。」，此有奇美醫院於九十一年五月三日，以（九一
    ）奇醫字第一七二四號檢送之病歷、病歷摘要及診斷證明書附卷可按（本院卷第
    十五、三六頁及病歷卷），足徵侯玫瑩並非因妄想症、精神分裂症之精神病至奇
    美醫院就診。經本院再次函詢前揭診斷證明書所載之病症是否因精神妄想症等精
    神疾病所引起，經該院於九十一年十月二日以（九一）奇醫字第四０六五號函覆
    「該病患（即侯玫瑩）之臨床症狀與精神狀況無關，亦與住院期間所接受之治療
    藥物無關，純為疾病本身所引起之併發症」等語（本院卷(二)第十三至十四頁），
    足證侯玫瑩於九十年五月二十四日因史蒂芬強生症等疾病至奇美醫院住院診療，
    與精神疾病均無關係。
  (三)其後侯玫瑩因治療狀況仍無起色，於九十年八月八日轉至台大醫院住院醫治，迨
    至同年九月七日死亡，據台大醫院開立之死亡證明書上載明直接引起死亡之疾病
    為敗血性休克，引起上述死因疾病之先行原因為急性腎衰竭與自體免疫疾病，此
    觀諸前揭死亡證明書死亡原因欄至明（本院卷第十七頁）；嗣經本院向台大醫院
    函詢侯玫瑩之死亡原因與其至成大醫院就診服用之藥物有無關聯，經該院以於九
    十二年二月十日，以（九十二）校附醫秘字第九二００二００九九二號函覆：「
    (一)經查，侯玫瑩君於九十年八月八日自他院轉至本院就診，初步診斷為史蒂芬—
    強生症候群及疑似低血小板性血栓性紫斑（TTP）。侯君住院後，因反覆敗血症
    ，病情惡化，雖經藥物治療，惟仍無法改善。之後，其復因發生呼吸衰竭、急性
    腎衰竭併敗血性休克，雖經急救仍告無效。侯君於八十五年至八十八年間曾服用
    精神科藥物，此次發病則自九十年五月份起求醫，而於同年九月份因敗血性休克
    死亡，就時序性及診斷學判斷，死因與先前服用之精神科藥物並無明確之因果關
    係。．．．(三)，，，至其曾服用之精神科用藥是否會引起史蒂芬—強生症候群，
    則無確切的因果關係」等語（本院卷(二)第一三九至一四０頁），益證侯玫瑩至台
    大醫院求診原因與其死亡原因，均與其精神狀況無涉，亦與其先前服用之精神科
    用藥無關，因此，被告抗辯侯玫瑩因長期服用精神科用藥而致本件保險事故之發
    生云云，亦顯不可採。
  (四)雖被告亦抗辯因資料不夠完整，致台大醫院無法做出侯玫瑩確有罹患精神病及服
    用精神科用藥與本件保險事故間有因果關係之正確鑑定云云，惟查本院業將被告
    抗辯侯玫瑩自八十五年間及八十八年間至成大醫院精神科就診之資料包含病歷、
    用藥表以及奇美醫院、高雄醫學院出具之前揭診斷證明書檢送至台大醫院，均已
    包含兩造所提出之資料以及本院依職權調閱之病歷資料，台大醫院亦依前揭資料
    做出如前揭函覆內容詳實之說明，倘被告認尚有其他精神科病歷資料尚未提出，
    而有病歷資料不完整之情況，則被告應對此負舉證之責，況依據中央健保局函覆
    之就醫紀錄，侯玫瑩僅有成大醫院留有侯玫瑩於精神科長期之就診紀錄，其餘均
    係至一般診所就診之零星紀錄，且就診之科別亦非屬精神科，應不影響台大醫院
    所為之判斷，至為灼然，是被告此部分抗辯，同無足採。
  (五)綜上各節以觀，縱被告抗辯侯玫瑩罹患妄想症、精神分裂症等精神病屬實，然侯
    玫瑩於九十年五月間因身體不適至奇美醫院、高雄醫學院、台大醫院住院就診，
    甚至其死亡之原因，均與精神病無關，亦與先前服用精神科用藥無關，從而，縱
    侯玫瑩有故意隱匿或過失遺漏，或為不實之說明其患有精神病之事實，致變更及
    減少被告對於危險之估計，惟綜上證據調查之結果以足證明系爭死亡保險及住院
    保險之保險事故發生，並非基於侯玫瑩之說明或未說明之事實，故揆諸前揭保險
    法第六十四條第二項但書之規定，被告解除契約與法不合。
七、被告另抗辯：據中央健保局回函資料所示，侯玫瑩尚有至其他所就診，可證其有
    長期服藥之事實，又至其他診所就診不表示沒有精神方面之疾病，且與本件保險
    事故之發生有因果關係云云，惟查，侯玫瑩雖於八十八年九月四日、八十八年十
    月四日至張復全診所就診，八十八年十月四日、八十八年十一月四日至蘇內科診
    所就診，八十八年十二月四日、八十九年一月四日至吉祥中醫診所求診，八十九
    年一月四日、八十九年二月四日至劉明奇耳鼻喉科求診，八十九年二月四日至陳
    育堂診所求診，八十九年三月四日、八十九年八月四日因至奇美醫院牙科求診，
    八十九年九月四日至藝群皮膚科求診，八十九年十一月四日至葉能貴婦產科求診
    ，八十九年十二月四日至劉明奇耳鼻喉科求診，九十年二月五日至至德中醫診所
    求診等情，此觀之前揭中央健保局函送之就醫紀錄明細表可明（本院卷(二)地四十
    至四一頁），然依其就診紀錄多為一般西醫案件或中醫科求診，且就診次數約一
    個月一次，健保卡使用頻率於八十八年間健保卡用至Ｄ卡第五格，八十九年僅用
    到Ｂ卡完畢，次數尚非頻繁，應屬正常之就醫情況，無法據此推認侯玫瑩有長期
    服用藥物之事實。況被告乃以侯玫瑩未據實告知罹患精神病、肝炎、腦動脈硬化
    症等疾病而解除系爭死亡及住院保險契約，而依前揭侯玫瑩之就醫紀錄，亦無法
    證明侯玫瑩有因前揭疾病就醫之紀錄，且前揭就醫紀錄亦非被告可據以解除契約
    之原因，自無法推論侯玫瑩之就醫服藥與保險事故之發生有因果關係。再者，被
    告乃抗辯侯玫瑩係因精神病之因素至前揭診所就診乃有利於自己之事項，自應由
    被告負舉證責任，惟均未提出相關證據以資證明，是被告此部分抗辯，並無足採
    。
八、被告第抗辯：被告係於侯玫瑩死亡前解除契約，縱住院保險契約解除不合法，亦
    與死亡保險契約解除無關云云，惟查，被告雖係於九十年八月二十四日以侯玫瑩
    未盡據實告知義務，而據以解除與侯玫瑩簽訂之壽險第00000000000
    號保險契約，亦即包含系爭死亡保險、系爭住院保險、新重大疾病終身壽險附約
    、新防癌終身健康保險附約、手術醫療終身健康保險附約、重大疾病及二、三及
    殘廢豁免保險費附約等保險契約，此觀諸原告提出之存證信函級保險契約書首頁
    即明（本院卷第八、十八頁），則要保人侯玫瑩既難認有罹患精神病、肝炎、腦
    動脈硬化症等疾病，則其於要保書告知事項欄中填寫「否」，即無故意隱匿，或
    過失遺漏，或為不實之說明等據實告知義務之違反，是原告據以解除系爭住院及
    死亡保險契約之原因，並不存在，則原告解除契約自與保險法第六十四條第二項
    前段之要件不合，因此，系爭死亡及住院保險契約並未合法解除，其保險契約之
    效力即自始有效拘束被告至明。從而，被告執以前揭情詞抗辯，委無足採。
九、綜上，原告主張被保險人侯玫瑩自九十年五月二十四日至同年九月七日死亡時止
    ，因身體不適至奇美醫院住院六日（九十年五月二十四日至三十日）、高雄醫學
    院住院七十日（五月三十一日至八月八日）、台大醫院住院三十日（八月九日至
    九月七日），合計住院日數共一０六日，嗣於九十年九月七日下午六時十五分死
    亡，系爭住院及死亡保險契約之保險事故業已發生，應堪認定。至被告抗辯系爭
    死亡及住院保險契約因侯玫瑩罹患精神病、肝炎、腦動脈硬化症等疾病卻未據實
    告知而予以解除云云，並不足採，已如前所述，是以，原告爰依系爭死亡及住院
    保險契約之約定，請求被告理賠保險金，洵屬有據。又依系爭住院保險契約第十
    條第一項之約定『一住院保險金：被保險人有本附約第九條約定之情事，倘實際
    住院日數在三十日（含）內者，本公司按實際住院日數乘以「每日住院保險金額
    」給付住院保險金。倘被保險人實際住院日數逾三十日以上者，除前三十日（含
    ）按前目約定給付外，超過三十日的部分，則按超過三十日之住院日數乘以「每
    日住院保險金額」的一‧五倍給付保險金。被保險人同一次住院期間申請前二目
    之總給付日數最高以一百八十日為限。』，再依系爭住院保險契約第十四條約定
    『被保險人有本附約第九條約定之情事時，因緊急之需要，以救護車由事故地點
    轉送醫院或由醫院轉送他家醫院者，本公司按「每日住院保險金額」給付緊急醫
    療轉送保險金。前述保險金之給付，每次住院以一日為限。』，而每日住院保險
    金額為一千五百元，此有原告提出之保險契約書原本及被告提出人壽保險要保書
    在卷可稽（本院卷第一八一至一八二頁），準此計算，系爭住院保險金之給付金
    額為二十一萬七千五百元【計算式：住院保險金（30日×1500元）＋（76×1500
    ×1.5）＝216000元；緊急醫療轉送保險金1500；216000＋1500＝217500元】；
    查被保險人侯玫瑩已於九十年九月七日死亡，依系爭住院保險契約第十九條第二
    項約定：『被保險人身故時，如本附約保險金尚未給付或未完全給付，則以被保
    險人之法定繼承人為該部分保險金之受益人』，則原告乙○○為侯玫瑩之父，亦
    為民法第一千一百三十八條、第一千一百三十九條之唯一法定繼承人，業據原告
    提出繼承系統表及戶籍謄本各一件附卷可按（本院卷(二)一四九頁），從而，原告
    乙○○依系爭住院保險契約及繼承之法律關係，請求被告應給付原告乙○○住院
    保險金二十一萬七千五百元，於法自屬有據。再查，原告乙○○、丙○○、丁○○乃系爭死亡保險契約指定受益人，而侯玫瑩已於九十年九月七日死亡，依系爭
    死亡保險契約第十三條約定：『被保險人於本契約繳費期間內身故者，本公司按
    下列金額總和給付「身故保險金」，本契約效力終止一：保險金額。二自確定死
    亡之翌日起，按日數比例計算之當期已繳付之未到期保險費。』，是系爭死亡保
    險契約之保險金額應為五十萬元，亦據原告等提出保險契約原本及被告提出之人
    壽保險要保書各一份在卷可憑，而被告對於前揭契約約定事項、保險金額、計算
    式及受益人等均未爭執，為此，原告乙○○、丙○○、丁○○依系爭住院保險契
    約之約定，請求判決：被告應給付原告乙○○、丙○○、丁○○五十萬元，於法
    亦無不合。
十、按給付有確定期限者，債務人自期限屆滿時起，負遲延責任。給付無確定期限者
    ，債務人於債權人得請求給付時，經其催告而未為給付，自受催告時起，負遲延
    責任。其經債權人起訴而送達訴狀，或依督促程序送達支付命令，或為其他相類
    之行為者，與催告有同一之效力。前項催告定有期限者，債務人自期限屆滿時起
    負遲延責任。民法第二百二十九條定有明文。又遲延之債務，以支付金錢為標的
    者，債權人得請求依法定利率計算之遲延利息。但約定利率較高者，仍從其約定
    利率；而應付利息之債務，其利率未經約定，亦無法律可據者，週年利率為百分
    之五。亦為同法第二百三十三條第一項及第二百零三條所明定。查本件原告請求
    被告應給付之前開金額，並未定有給付之期限，則原告請求自起訴狀繕本送達被
    告之翌日起，按週年利率百分之五計算之利息，並無不合；次查起訴狀繕本係於
    九十一年三月二十七日送達被告收受，有送達證書在卷可稽，則原告請求被告應
    自九十一年三月二十八日起，按週年利率百分之五計算遲延利息，核與上開規定
    並無違背，自無不合。從而，原告請求判決：被告應給付原告乙○○、丙○○、
    丁○○五十萬元，及自九十一年三月二十八日起至清償日止，按週年利率百分之
    五計算之利息。被告應給付原告乙○○二十一萬七千五百元，及自九十一年三月
    二十八日起至清償日止，按週年利率百分之五計算之利息，為有理由，應予准許
    。
十一、又本件待證事實已臻明確，兩造其餘攻擊防禦方法及舉證，於判決結果已不生
      影響，爰不一一詳為論述，附此敘明。
十二、兩造均陳明願供擔保，聲請宣告假執行或免為假執行，經核均無不合，爰分別
      酌定相當之擔保金額併准許之。
十三、據上論結，本件原告之訴為有理由，依民事訴訟法第七十八條、第三百九十條
      第二項、第三百九十二條，判決如主文。
中      華      民      國    九十二    年      五      月      六      日
                            臺灣臺南地方法院民事第二庭
~B審判長法官  蔡美美
~B法      官  吳坤芳
~B法      官  黃欣怡
右為正本係照原本作成
如對本判決上訴，須於判決送達後廿日內向本院提出上訴狀
中      華      民      國    九十二    年      五      月      六      日
~B法院書記官  陳靜娟


司法院資訊處製作；財團法人民間司法改革基金會備份。
